臺灣高等法院高雄分院刑事判決
上　訴　人　臺灣高雄地方法院檢察署檢察官
被　　　告　甲○○
選任辯護人　陳清和律師
上列上訴人因被告違反毒品危害防制條例案件，不服臺灣高雄地
方法院93年度訴字第991 號中華民國94年1 月27日第一審判決（
起訴案號：臺灣高雄地方法院檢察署93年度偵字第6069號），提
起上訴，本院判決如下：
    主  文
上訴駁回。
    理  由
一、公訴意旨以：被告甲○○於民國93年3 月間，在高雄縣鳳山
    市○○街232 巷25號12樓處，基於幫助友人林源棟製造安非
    他命之犯意，提供如何熬煮液態安非他命成結晶之意見予林
    源棟，俾使林源棟能夠成功製造第二級毒品安非他命。嗣於
    93年3 月17日晚上8 時30分，為警在上址扣獲液態安非他命
    半成品5 瓶（共計3025公克）、液態安非他命半成品1 包（
    毛重295 公克）、研磨器1 個，始知上情，認被告觸犯毒品
    危害防制條例第4 條第2 項、刑法第30條第1 項幫助製造第
    二級毒品甲基安非他命之罪嫌等語。
二、公訴人認被告觸犯毒品危害防制條例第4 條第2 項、刑法第
    30條第1 項幫助製造第二級毒品甲基安非他命之罪嫌。係以
    被告警詢中自白、秘密證人A1於警詢中之證述，並有扣案液
    態安非他命半成品5 瓶（共計3025公克）、液態安非他命半
    成品1 包（毛重295 公克）、研磨器1 個為其主要論據；訊
    據被告甲○○否認幫助林源棟製造安非他命的行為，辯稱:
    「我不瞭解製造第二級毒品甲基安非他命，警方查獲的物品
    ，是93年3 月17日下午5 、6 時許，我到高雄市○○街50號
    林源棟所租住的風車汽車旅館房間居住，結果警察監控到該
    處查獲到我，並在該室內查獲第一級、第二級毒品，都不是
    我的，警察對我說在高雄縣鳳山市○○街232 巷5 號12樓有
    毒品安非他命，當時在房間警察有提示文中街的鑰匙給我看
    ，我說不是我的，是林源棟文中街232 巷5 號12樓的鑰匙，
    我就帶警察到文中街查獲如事實欄所示之毒品」等語。
三、按犯罪事實應依證據認定之，無證據不得認定犯罪事實；又
    不能證明被告犯罪者，應諭知無罪之判決；刑事訴訟法第
    154 條第2 項、第301 條第1 項分別定有明文。又按刑事訴
    訟法上所謂認定犯罪事實之證據，係指足以認定被告確有犯
    罪行為之積極證據而言，如未能發現相當證據或證據不足以
    證明，自不能以推測或擬制之方法，以為裁判基礎，最高法
    院29年上字第3105號及40年台上字第86號分別著有判例可資
    參照。而認定不利於被告之事實，須依積極證據，茍積極證
    據不足為不利被告之認定時，即應為有利於被告之認定，更
    不必有何有利之證據；又認定犯罪事實所憑之證據，雖不以
    直接證據為限，間接證據亦包括在內，然而無論直接證據或
    間接證據，其為訴訟上之證明，須於通常一般之人均不致有
    所懷疑，而得確信其為真實之程度者，始得據為有罪之認定
    ，倘其證明尚未達到此一程度，而有合理之懷疑存在而無從
    使事實審法院得有罪之確信時，即應由法院為諭知被告無罪
    之判決，最高法院亦分別著有30年上字第816 號及76年台上
    字第4986號判例可資參證。
四、經查:
  (一)按被告以外之人於審判外向法官所為之陳述，得為證據，刑
    事訴訟法第159 條之1 第1 項定有明文。其立法理由係認為
    被告以外之人之陳述係在法官面前為之，因其任意陳述之信
    用性已受確定保障之情況下所為之陳述，自得作為證據，且
    不問係本案或其他刑事案件之羈押訊問期日、勘驗期日、準
    備程序期日、審理期日或民事事件、行政訴訟程序，凡係在
    普通法院法官面前所為之陳述（不包括軍事法官），均具有
    證據能力。是本案證人林芳正、李慶安、黃朝宗、林源棟於
    原審法院審理中向法官所為之證述，在其等任意陳述之信用
    性均無疑之情況下，依法即得作為證據。
  (二)按被告以外之人於審判外之言詞或書面陳述，除法律有規定
    者外，不得作為證據，刑事訴訟法第159 條第1 項定有明文
    。又查現行刑事訴訟法採行直接審理原則及言詞審理原則，
    並保障被告之反對詰問權，明定被告以外之人於審判外之言
    詞或書面陳述，除法律有規定者外，原則上不得作為證據。
    另為兼顧現實需要及真實之發現，乃本於例外從嚴之立場，
    許於具備必要性及可信性之特別情況下，例外地承認其有證
    據能力。刑事訴訟法第159 條之3 規定：「被告以外之人於
    審判中有下列情形之一，其於檢察事務官、司法警察官或司
    法警察調查中所為之陳述，經證明具有可信之特別情況，且
    為證明犯罪事實之存否所必要者，得為證據：一死亡者。二
    身心障礙致記憶喪失或無法陳述者。三滯留國外或所在不明
    而無法傳喚或傳喚不到者。四到庭後無正當理由拒絕陳述者
    。」，其立法理由在於考量審判程序中，一旦發生事實上無
    從為直接審理之原因，如一概否定該陳述之證據適格，不免
    違背實體真實發現之訴訟目的，為補救採納傳聞法則，實務
    上所可能發生蒐證困難之問題，始例外地承認該審判外之陳
    述，得採為證據。是該法條第3 款規定「滯留國外或所在不
    明『而』無法傳喚或傳喚不到者」，稽其前後文義及立法意
    旨，所謂「傳喚不到」，顯係指「滯留國外或所在不明而傳
    喚不到」而言，亦即以「滯留國外或所在不明」為其前提，
    倘無滯留國外或所在不明之情形，只是單純傳喚不到，自無
    該條款之適用。況現行刑事訴訟法採交互詰問制度，以期透
    過詰問程序之運作，辯明供述證據之真偽，使真實呈現。被
    告得於審判程序中詰問證人，不僅為憲法第16條保障人民訴
    訟權所衍生之權利之一，且屬憲法第8 條第2 項正當法律程
    序所保障之權利。若被告以外之人在審判程序中，並未發生
    事實上無從為直接審理之原因，僅因單純傳喚不到，即認有
    該條款之適用，無異於剝奪被告對其詰問之機會，不僅妨害
    被告訴訟防禦權之行使，亦有礙於真實之發現，當非立法之
    本意（最高法院93年度臺上字第5351號判決要旨參照）。本
    案秘密證人A1始終未於偵、審中到場陳述，公訴人雖曾於93
    年6 月18日、93年11月23日於原審法院審判期日當庭聲請傳
    詢該秘密證人，經原審法院亦認為有調查之必要，傳喚秘密
    證人A1應於93年12月6 日審判期日到場，惟經原審法院以電
    話指示海岸巡防署高雄縣機動查緝隊查緝員黃朝宗於93年12
    月3 日上午前往秘密證人A1住所地查訪結果，該秘密證人A1
    實際並未住於住所地，現行蹤不明等情，此有原審法院93年
    12月3 日上午11時9 分刑事庭公務電話記錄在卷可按。雖秘
    密證人A1於原審法院審判中，業已所在不明，無法傳喚，然
    其於警詢時所為證述，並未經證明具有可信之特別情況，且
    為證明被告犯罪事實存在所必要，尚未符合刑事訴訟法第
    159 條之3 第3 款規定，自不得採為認定被告犯幫助製造第
    二級毒品罪所憑之證據，應無證據能力。又該秘密證人亦未
    曾在偵查中向檢察官或於審判中陳述，核與刑事訴訟法第
    159 條之2 規定不符，該秘密證人A1警詢證詞之證據能力亦
    有爭議，均非適合於證明待證事實之證據，不足採為被告不
    利認定之依據。檢察官已表示「不再援用這部分證據。」，
    是故本院即不再傳訊。附此敘明。
  (三)按被告以外之人於審判外之言詞或書面陳述，除法律有規定
    者外，不得作為證據，此為刑事訴訟法第159 條第1 項所明
    定，已如前述，是在我國刑事訴訟法有關傳聞法則規定，並
    不及於被告於審判外之陳述；故被告於審判外之陳述在我國
    刑事訴訟法上非屬傳聞證據。再按被告之自白，非出於強暴
    、脅迫、利誘、詐欺、疲勞訊問、違法羈押或其他不正之方
    法，且與事實相符者，得為證據；被告陳述其自白係出於不
    正之方法者，應先於其他事證而為調查。該自白如係經檢察
    官提出者，法院應命檢察官就自白之出於自由意志，指出證
    明之方法，刑事訴訟法第156 條第1 項、第3 項分別定有明
    文，惟該條所謂自白者，係指被告（或犯罪嫌疑人）就犯罪
    事實全部或一部承認自己刑事責任所為之不利於己之陳述而
    言，是被告於審判外之陳述，若非屬就犯罪事實全部或一部
    承認自己刑事責任所為之不利於己之陳述，即非屬被告自白
    ，當無適用刑事訴訟法第156 條第1 項、第3 項規定之餘地
    。公訴人執被告於93年3 月18日在臺南縣警察局刑警隊偵訊
    室所為之陳述：「警方查扣之液態安非他命等物品是被告朋
    友綽號『阿棟』自己要加工提煉液態安非他命結晶所用，有
    時候『阿棟』會徵詢被告有關如何煮液態安非他命之意見」
    （見警卷第7 頁）等語，為被告之自白犯罪。然被告於檢察
    官偵訊及原審法院審理中均否認其有於警詢中為上揭陳述內
    容，並經原審法院勘驗該次被告警詢錄音帶內容，被告係於
    警詢中陳述：「（警察問：做何用途？）被告答：在那邊煮
    」；「（警察問：煮是否要把液態安非他命煮成結晶？）被
    告答：這我就不知道了，他是說可不可以作成成品」；「（
    警察問是否要把液態煮成結晶，也就是提煉、加工、製造？
    ）被告答：他對此也不太了解，我也不太了解，他就是在那
    邊弄，他有問我有什麼意見沒有」；「（警察問：你有看過
    他在那裡做過嗎？）被告答：有看過他在那邊煮；（警察問
    ：如何煮？）被告答：像我們一般煮湯之鍋子在那邊煮，把
    那個倒進去，在那邊煮。我看到的是用煮湯的鍋子倒進去，
    用廚房的瓦斯點下去煮」；「（警察問：這樣做得起來嗎？
    ）被告答：目前沒有看到他做起來」；「（警察問：結晶比
    較慢，比較實在，有加鹽）被告答：他做起來就是要做結晶
    」；「（警察問：你為何不用濾紙就好？）被告答：用布啊
    」；「（警察問：用布作濾紙？）被告答：我也不知道，我
    看他煮一煮後，用布靠住，倒下去」；「（警察問：濾水走
    ，留結晶，比較細？）被告答：他說拿布比較細。那是他的
    另外一個朋友拿過來給他的，教他大概要怎麼做」；「（警
    察問：他的東西怎麼來？阿棟的東西怎麼來，你知道嗎？）
    被告答：那個朋友我還記得叫昌仔，都叫他昌哥，哪個昌字
    我不知道，年約三十幾歲，他拿來家裏給他，我看過兩次」
    等語，是被告並未於警詢中自白幫助林源棟製造安非他命之
    事實，應堪認定，此有原審法院93年6 月2 日勘驗筆錄附卷
    可考。從而，被告於警詢中之上揭陳述，僅係「被告於審判
    外之陳述」，而非「被告自白」，並無刑事訴訟法第156 條
    第1 項、第3 項適用之餘地，是被告於警詢中之「審判外陳
    述」仍具有證據能力。
  (四)被告前揭辯解未曾於警詢中自白提供製造安非他命意見予綽
    號「阿棟」之人等語，業據勘驗警詢筆錄屬實，核與證人
    即現場查獲警員黃朝宗於原審法院審理中證稱：「我接獲線
    報至本案現場查獲吸食器、液態安非他命，吸食殘渣袋、微
    量毒品等物，被告在現場並未說明液態安非他命做何用，被
    告僅表示不知道，後來被告說是友人『阿棟』所寄放，我將
    被告押往另一查獲現場途中，被告有向我表示『阿棟』有問
    被告如何可以加快安非他命的結晶，被告說他也不知道，但
    是被告有看到阿棟在文中路大樓房屋裡弄來弄去，被告說他
    也不懂」（見原審卷第93-97 頁）等語；證人即製作被告
    警詢筆錄之警員李慶安於原審法院審理中證稱：「被告在製
    作警訊筆錄前，被告並未承認有提供製作安非他命之意見給
    『阿棟』，且製作警詢筆錄前，均由同事黃朝宗負責，我並
    未與被告談及案情部分」（見原審卷第90-93 頁）等語所述
    內容相符，是被告自遭警逮捕時起至製作警詢筆錄止，此一
    期間內，均未曾向任何承辦員警自白，被告有提供製造安非
    他命之意見予「阿棟」之人之事實，應堪認定。至於被告警
    詢筆錄製作過程，時間比較長，經製作筆錄警員整理後，請
    被告確認簽名，且均有錄音等情，業經證人李慶安於原審法
    院審理中證述屬實，雖被告警詢筆錄內容確實與被告陳述內
    容不符，應係證人李慶安製作筆錄整理過程記憶錯誤所致，
    是被告前揭辯稱未於警詢中自白幫助製造毒品犯行，應堪採
    信。
  (五)警方分別於93年3 月17日下午5 時30分，經被告同意，在高
    雄市○○區○○路50號「風車汽車旅館」201 號房間；於同
    日晚上8 時30分持法院核發之搜索票，在高雄縣鳳山市○○
    街232 巷25號12樓處執行搜索，扣得甲基安非他命3 包（合
    計毛重零點86公克、合計淨重0.7 公克）、液態甲基安非他
    命1 瓶（毛重543.79公克、淨重513.7 公克）、結晶甲基安
    非他命1 瓶（毛重39.09 公克、淨重3.05 公 克）、液態甲
    基安非他命5 瓶（合計毛重3033公克、合計淨重2799.16 公
    克）、液態甲基安非他命1 瓶（毛重291.46公克、淨重
    199.24公克）等物之事實，業據證人即查獲警員黃朝宗於原
    審法院審理中證述：「我至汽車賓館搜索時，被告態度配合
    且經在汽車賓館搜被告身上另有他處鑰匙，被告表示是文中
    路之鑰匙，因為搜索票本來即可搜索文中路住處，故被告亦
    配合帶其前往文中路執行搜索」等語屬實，並有原審法院搜
    索票、搜索扣押筆錄、自願受搜索同意書、現場照片七張在
    卷可查，然上揭物品被告均堅詞否認為其所有，並辯稱：「
    上揭扣案物品為綽號『昌仔』之人，拿至證人林源棟前揭住
    處」等語；另證人林源棟亦於原審法院審理中證述：「前揭
    警方查獲本案之高雄市○○區○○路50號『風車汽車旅館』
    201 號房間及高雄縣鳳山市○○街232 巷25號12樓處均為我
    所承租，而文中街部分原先係我與女友及友人林秀琴同住，
    嗣因被告表示無居處而進入居住，該處共有3 房間，被告使
    用原堆積雜物房間、我與女友使用主臥室、林秀琴自己使用
    一間房間，嗣後我心想家中尚有空房間，遂與女友搬回家中
    居住；至於風車汽車旅館部分係因我與女友欲至墾丁遊玩，
    適逢被告前來，因我承租房間時間未到，故讓被告使用。我
    曾見過被告友人綽號『昌仔』帶其他友人至前揭文中街查獲
    處找被告聊天。又我未曾詢問被告有關製造安非他命問題，
    亦不知被告是否會製造安非他命」（見原審卷第157-168 頁
    ）等語，雖證人林源棟與被告對於被告是否有友人綽號「昌
    仔」所述並未一致，然上揭查獲處所，均非僅供被告個人使
    用之處所，亦非被告所有之處所，尚有他人進出，是不論係
    由何人攜帶放置於上揭查獲處所或證人林源棟有無製造甲基
    安非他命之行為，均尚難僅憑被告於查獲前揭扣案物品、毒
    品時在場，即得逕行推論被告有提供製造甲基安非他命之意
    見予證人林源棟之事實。
  (六)至證人即承辦員警林芳正於原審法院審理中亦證稱：其僅瞭
    解本案於警局中之移送行政過程，至於詳細案情經過應以警
    員李慶安比較清楚（見原審卷第83頁）等語，上揭證人證述
    之內容均未證述被告有何起訴書所載之犯行，尚難為不利於
    被告事實之認定。
五、原審以查無證據足認被告有公訴人所指之犯行，而諭知被告
    無罪，經核尚無不合。檢察官上訴意旨仍執陳詞，求為有罪
    之判決，按檢察官應善盡實質舉證責任，說服法院形成心證
    ，若無法舉證說服法院形成有罪心證，即應依無罪推定原則
    ，作有利被告之認定，而參酌最高法院91年度台上字第5846
    號判決意旨：「法院固得依職權調查證據，但並無蒐集證據
    之義務。蒐集證據乃檢察官或自訴人之職責，事實審法院應
    以調查證據為其主要職責，其調查之範圍，亦以審判中所存
    在之一切證據為限，案內不存在之證據，即不得責令法院為
    發現真實，應依職權從各方面蒐集證據。」之意旨，認本件
    公訴人並未提出證據證明被告犯罪。上訴無理由，應予駁回
    。
據上論斷，應依刑事訴訟法第368條，判決如主文。
本案經檢察官邱榮藏到庭執行職務。
中　　華　　民　　國　　94　　年　　5 　　月　　24　日
                  刑事第二庭    審判長法  官  林正雄
                                      法  官  黃壽燕
                                      法  官  陳啟造
以上正本證明與原本無異。
被告不得上訴。
檢察官如不服本判決應於收受本判決後10日內向本院提出上訴書
狀，其未敘述上訴理由者，並得於提起上訴後10日內向本院補提
理由書狀（均須按他造當事人之人數附繕本）「切勿逕送上級法
院」。
中　　華　　民　　國　　94　　年　　5 　　月　　25　日
　　　　　　　　　　　　　　　　　　　書記官  黃琳群
